【裁判字號】    99,上易,362
【裁判日期】    991228
【裁判案由】    移轉所有權登記
【裁判全文】
臺灣高等法院臺中分院民事判決         99年度上易字第362號
上  訴  人  王玉進
訴訟代理人  王仁豊
            吳榮昌律師
上  一  人
複  代理人  陳世川律師
被  上訴人  王萬進
訴訟代理人  廖健智律師
複  代理人  趙德韻
當事人間請求移轉所有權登記事件，上訴人對於中華民國99年7
月1日臺灣臺中地方法院98年度訴字第2788號第一審判決提起上
訴，本院於民國99年12月14日言詞辯論終結，判決如下：
    主  文
上訴駁回。
第二審訴訟費用由上訴人負擔。
    事實及理由
一、被上訴人起訴主張：
（一）緣坐落臺中市○區○○段74之25地號土地（下稱系爭土地
      ）原為兩造所共有，應有部分各2分之1。上訴人與其子王
      仁豊於民國（下同）97年10月間以承擔被上訴人老年安養
      為由，要求被上訴人將其名下系爭土地所有權應有部分2
      分之1移轉登記至上訴人名下，因此被上訴人就系爭土地
      之應有部分，於97年10月16日以贈與為原因，移轉登記予
      上訴人，並於97年10月30日辦妥所有權移轉登記手續。
（二）依上訴人提出之贈與契約書第3條約定：「乙方（即上訴
      人）願提供場所與甲方（即被上訴人）共同生活起居及飲
      食，至甲方百歲年老止」、第5條約定：「乙方有不履行
      前條給付義務時，甲方得解除本契約」、第6條約定：「
      …契約解除時，乙方不得請求甲方返還已付費用」，及依
      98年4月12日由被上訴人大哥王添進、上訴人之子王瑞成
      、王仁豊、王文科、王添進之子王朝卿、王瑞德、王瑞興
      、被上訴人等人達成協議之協議書第9點約定：「王仁豊
      表示將王萬進名下土地過戶贈予王玉進，係為承擔與王萬
      進同住，至其百年逝世止之安養考量，各人表示理解」，
      可知上訴人受贈系爭土地之應有部分，應負「安養」被上
      訴人至百年之義務。所謂「安養」，不單是指提供場所供
      被上訴人住宿及飲食，尚應包含上訴人、其配偶及其子女
      應對被上訴人善盡生活照護、急病安養、親情慰藉等。
（三）詎上訴人取得系爭土地之全部權利後，上訴人及王仁豊並
      未履行其等之承諾，善待並扶養被上訴人，動輒打罵被上
      訴人，被上訴人不堪受辱，向訴外人即被上訴人前養女陳
      麗惠（與被上訴人終止收養前姓名為王麗惠）求助，才在
      陳麗惠之協助下，另覓處所居住，並免除再繼續遭上訴人
      父子之打罵。茲因上訴人及王仁豊並未依履行其受贈與之
      負擔，被上訴人自得依民法第412條第1項之規定，撤銷贈
      與，並以本件起訴狀繕本之送達作為撤銷贈與之意思表示
      ，並依民法第419條規定及不當得利之規定，請求上訴人
      將系爭土地應有部分2分之1移轉登記予被上訴人。
（四）對上訴人抗辯之陳述：
    1.因被上訴人智能較為不足，被上訴人之財務原由兩造之母
      親管理，兩造之母親過世後，改由大姐之女李麗伶代為保
      管，嗣後才交由被上訴人大哥王添進之子王朝卿保管。然
      系爭土地之贈與並未經其他家屬之同意，故於98年4月12
      日始由王添進等人訂定上開協議書。可證上訴人受贈系爭
      土地，上訴人及王仁豊確實負有安養被上訴人至百年止之
      義務。
    2.上訴人雖主張其只須提供場所供被上訴人食、住云云。惟
      查，被上訴人於本件系爭土地贈與之前，即已與上訴人共
      同居住，並自費支出伙食費與上訴人家人在同一處飲食，
      於贈與契約成立後並無改變，果如上訴人所言，被上訴人
      何需將系爭土地贈與上訴人。
    3.本件負有履行附負擔贈與義務之人包括與兩造同居之上訴
      人配偶及子女等人，渠等並未盡其安養被上訴人之義務：
    被上訴人原有一養女陳麗惠（與被上訴人終止收養前姓名
      為王麗惠），然因陳麗惠與王仁豊等人相處不睦，王仁豊
      等人即拒絕陳麗惠探視被上訴人，且不准被上訴人與陳麗
      惠或王添進聯絡，期間長達6個月之久，嗣因被上訴人於
      98年3月底利用王仁豊等人不注意，才與陳麗惠取得聯繫
      ，之後於98年4月12日召開親屬會議，達成協議，王仁豊
      才承諾同意陳麗惠可探視被上訴人，此有該次協議書第8
      點記載甚明。
    被上訴人每次去找陳麗惠，於回家後，即遭上訴人辱罵「
      狗回來了，出去！出去」等語，甚至被上訴人還曾於98年
      4月8日在證人楊大鈞的陪同下，到警察局通報遭受家庭暴
      力。兩造為親兄弟，被上訴人遭上訴人辱罵為狗，又飽受
      姪子王仁豊之大吼大叫、不尊重，何來受到合理之「安養
      」？
（五）於本院補稱：上訴人於二審準備程序提出之照片影本上之
      日期及時間係自行設定，不能證明被上訴人於上訴人所主
      張之時點曾回到上訴人住處，且該照片內容僅係模糊不清
      之背影照片，所呈現之內容不能證明如上訴人在照片旁自
      行加註之內容，故否認上開照片影本之形式真正及實質上
      真正。況被上訴人已於起訴時主張撤銷贈與，並於98年10
      月23日送達上訴人，無論該照片影本之真實性如何，依其
      上顯示之日期已在被上訴人撤銷贈與之後，故該照片形式
      上亦與本案並無關連性。
二、上訴人則抗辯：
（一）上訴人已盡安養被上訴人之義務：
    1.被上訴人稱「上訴人與其子王仁豊並未履行其等承諾，善
      待並扶養被上訴人，動輒打罵被上訴人…。」並非事實。
      上訴人於94年間因腦溢血致使左側肢體癱瘓，長期臥床，
      三餐及大小便無法自理，右手僅能書寫及按鈴通知家人，
      已喪失毆打他人之能力。又被上訴人身材高大，行動自如
      ，何來被癱瘓於床之七旬老人毆打之可能。再者，上訴人
      中風影響喉嚨言語及吞嚥能力，三餐以流質稀飯小口餵食
      至今數年，雖意識清楚，但僅能以混濁喉音發聲，何來罵
      人之能力。證人楊大鈞並未親眼目睹上訴人說過「狗回來
      了，出去！出去」等語，其證言不可採。
    2.在本件贈與行為前十數年來，被上訴人與上訴人及其子、
      媳、孫同住，在飲食上，全家食用桌上相同菜餚，被上訴
      人無須烹飪或清理碗盤。在住居上，考量被上訴人年邁，
      專用和式房間特別安排於一樓，其內燈具、衣櫃、有線電
      視一應俱全。在本案贈與行為後，家庭環境及被上訴人之
      住居場所，依然如昔並無改變。兩造房間相臨與兩造共用
      浴室同位於一樓，同一回路供電，並浴室共用十數年。被
      上訴人稱斷電、堆雜物，受影響對象為同住於一樓，癱瘓
      無法上樓盥洗之上訴人，非行動自如之被上訴人。本件上
      訴人受贈前後對被上訴人之照顧並無差異，家庭環境及被
      上訴人住居場所依然如昔，並無不照顧被上訴人之情形。
（二）本件贈與契約簽訂至今，上訴人履行負擔能力未變，上訴
      人提供之住居仍為契約簽訂當時住所，而起居、備餐家人
      亦同於契約簽訂當時，何來未信守承諾。上訴人並無不履
      行負擔之情事，被上訴人主張撤銷兩造間之贈與，而為本
      件請求，為無理由。
（三）於本院補稱：
    1.依兩造贈與契約之約定，上訴人應履行之義務是提供場所
      ，與被上訴人共同生活起居及飲食，至被上訴人百歲年老
      ，非如被上訴人所陳稱「上訴人應該督促其家人，對被上
      訴人善盡生活照護、疾病安養、精神慰藉」之內容。蓋所
      謂精神慰藉的內容很空泛，而疾病安養的部分，另還有一
      百多萬元的照養基金，可以另行支付，顯然被上訴人係根
      據原審判決的推知或解釋來主張，上訴人認為兩造之間須
      依照贈與契約內容履行。
    2.上訴人確實有照顧被上訴人，被上訴人在99年11月22日及
      同月24日二次回到上訴人家中，自稱沒有錢、沒有飯吃，
      上訴人有給他錢、給他飯吃，大約待了1個小時左右，當
      天又被陳麗惠等人接走，有照片可證。上情可證如果上訴
      人真的從來沒有照顧被上訴人，為何被上訴人沒有錢、沒
      有飯吃的時候，會想回來上訴人這邊。
三、原審判決上訴人應將系爭土地應有部分2分之1所有權移轉登
    記予被上訴人。上訴人提起上訴，聲明：原判決廢棄，被上
    訴人第一審之訴駁回。被上訴人答辯聲明：駁回上訴。
四、本件經爭點整理及簡化之結果如下：
（一）兩造不爭執之事項：
    1.系爭土地原為兩造所共有，應有部分各二分之一，被上訴
      人於97年10月16日將系爭土地應有部分二分之一所有權，
      以贈與為原因，移轉登記給上訴人，並於97年10月30日辦
      妥所有權移轉登記。
    2.被上訴人贈與系爭土地前，其食宿均是在上訴人住所地即
      「台中市○區○○里○○路146號」內，但被上訴人每月
      需給付上訴人伙食費4,000元，並由王朝卿於每兩個月自
      被上訴人之存款中提領12,000元，再匯入上訴人之子王仁
      豊經營之「仁棋電訊有限公司」內，其中每月伙食費為40
      00元、被上訴人每月零用金為2,000元，兩個月共計匯入1
      2,000元。
    3.被上訴人為前揭贈與後，其食宿及伙食費、健保費之支出
      仍與系爭土地贈與前相同，並未改變。
    4.被上訴人自98年5月起即未與上訴人同住及同食，但王朝
      卿仍將被上訴人98年5月及6月份之伙食費及零用金共12,
      000元匯入「仁棋電訊有限公司」帳戶內，上訴人已將其
      中4,000元零用金轉交被上訴人。
（二）本件爭執之事項：
    1.被上訴人前揭贈與是否為附有負擔之贈與？若有附有負擔
      ，負擔之內容為何？
    2.被上訴人是否得依民法第412條第1項規定撤銷兩造間之贈
      與，並依民法第419條、第179條不當得利法律關係，請求
      上訴人將系爭土地之應有部分2分之一移轉登記給被上訴
      人？
五、本院得心證之理由：
（一）被上訴人主張：系爭土地原為兩造所共有，應有部分各2
      分之1，被上訴人於97年10月16日將系爭土地應有部分2分
      之1所有權，以贈與為原因，移轉登記給上訴人，並於97
      年10月30日辦妥所有權移轉登記等情，業為兩造所不爭，
      應堪採信，故被上訴人主張基於贈與而辦理前揭所有權移
      轉登記之事實，即堪認定。
（二）查兩造間前揭贈與契約第3條約定：「乙方（即上訴人）
      願提供場所與甲方（即被上訴人）共同生活起居及飲食，
      至甲方百歲年老止」，第5條約定：「乙方有不履行前條
      給付義務時，甲方得解除本契約」，第6條約定：「…契
      約解除時，乙方不得請求甲方返還已付費用」，此有前揭
      贈與契約書影本在卷足稽，故系爭贈與契約應屬附有負擔
      之贈與。被上訴人主張其負擔內容為上訴人及其配偶、子
      女應負「安養」被上訴人至百年之義務，又所謂「安養」
      ，不單是指提供場所供被上訴人住宿及飲食，尚應包含對
      被上訴人善盡生活照護、急病安養、親情慰藉等語。上訴
      人雖承認前揭贈與附有負擔，然抗辯負擔之內容，應依系
      爭贈與契約之約定，上訴人應履行之義務是提供場所，與
      被上訴人共同生活起居及飲食，至被上訴人百歲年老等語
      。按解釋意思表示，應探求當事人之真意，不得拘泥於所
      用之辭句，民法第98條定有明文。是關於前開贈與所附之
      負擔為何，應再探求當事人之真意。經查：
    1.被上訴人自幼智能較低，日常生活仍需人照護等情，業為
      證人即王添進之子王朝卿於原審到庭證述明確，且審酌被
      上訴人於原審當庭陳述情形，認其雖有基本對答能力，對
      系爭土地產權情形及贈與之意思亦有基本認識，但對於較
      深奧之法律要件，例如贈與有無附條件等問題，則無法判
      別回答，僅能情緒激動回答上訴人欺騙他，沒有養他等語
      ，故本件被上訴人於原審之回答內容，僅能供全辯論意旨
      之參考，並不生自認效力，先此敘明。
    2.證人王朝卿於原審到庭證稱：「被上訴人的財產在我奶奶
      民國85年過世後，家族包括二叔及其子女、我父親及其子
      女、被上訴人，因為被上訴人智商較不足，從以前都是由
      我的祖母及上訴人共同照顧被上訴人，當時感情不錯，就
      是在我祖母去世後，家族討論被上訴人無法自行保管財務
      ，生活需要人關照，大家決議要將被上訴人的金錢交由家
      族之一人保管，就是我姑媽的女兒李儷伶保管，被上訴人
      每個月需要的生活費由李儷伶支付，至於支付給何人我不
      清楚，不知道是直接給被上訴人或是給上訴人。後來在96
      年間，王萬進要向李儷伶拿取生活費好像不方便，我父親
      就決定改由我來幫被上訴人保管金錢，當時李儷伶交給我
      的現金11,000元、存款100多萬元。（被上訴人訴訟代理
      人問：你後來如何支付生活費給王萬進？）從我保管起後
      ，因為被上訴人住在上訴人家中，每月伙食費4,000元、
      零用金2,000元，我就將伙食費直接交給上訴人的太太，
      零用金直接交給被上訴人，若有額外的開銷例如修機車、
      生病，都會另外再給被上訴人。（被上訴人訴訟代理人問
      ：98年4月12日訂立協議書的過程為何？）當時清明節掃
      墓，大家決定協商被上訴人的照顧問題，當時出發點就是
      被上訴人的養女陳麗惠總會長大嫁人，所以被上訴人還是
      需要有人照顧，當時大家想若被上訴人能夠平安住在上訴
      人家中，大家可以和睦相處，是對被上訴人最好的照顧，
      所以當時我們認為被上訴人每月支付伙食費是作為補貼上
      訴人，而且上訴人中風被上訴人也會幫忙推輪椅，他們兄
      弟會互相照顧，我們也認為是很好的事情，當時沒有想到
      會鬧到這麼大，當時寫協議書時，大家都很希望被上訴人
      住在上訴人家中互相照顧，被上訴人照常給付上訴人每月
      4000元的伙食費，零用金我再支付給被上訴人，大家能夠
      相安無事居住到百年。（法官問：訂立協議時，上訴人或
      是其子有無表示成立土地贈與的情形？如何解釋？）如協
      議書第9條的內容。」等情。
    3.又王添進、上訴人之子王瑞成、王仁豊、王文科、王添進
      之子王朝卿、王瑞德、王瑞興、被上訴人等人於98年4月
      12日家族會議中達成協議之協議書第9點記載：「王仁豊
      表示將王萬進名下土地過戶贈予王玉進，係為承擔與王萬
      進同住，至其百年逝世止之安養考量，各人表示理解」等
      語，可證上訴人受贈系爭土地之應有部分，除應提供場所
      與被上訴人共同生活起居及飲食，尚應負「安養」被上訴
      人至百年之義務。兩造均不爭執被上訴人為前揭贈與前，
      被上訴人之食宿及伙食費、健保費之支出，均由被上訴人
      財產之保管人從被上訴人之存款中支付，於前揭贈與後，
      前揭支用情形並無改變之事實。本院綜合審酌協議書之約
      定及證人王朝卿之證言等情，可知被上訴人贈與系爭土地
      前後之生活食宿方式及金錢支應方式，並無改變，倘上訴
      人受贈與依約應履行之負擔僅係提供場所與被上訴人共同
      生活起居及飲食，至其百歲年老止，被上訴人何需無故將
      其所有系爭土地應有部分1/2所有權贈與上訴人？是系爭
      贈與所附之負擔應不僅包含物質上提供居住場所及飲食，
      尚包含基於家屬親情對被上訴人之照護對待，及生活起居
      之照顧、生病時之養護、逝世後之喪葬處理義務，始屬合
      理。另上訴人於前揭贈與契約訂定時，已因中風而臥病在
      床等情，業為兩造所不爭，本院認兩造成立前揭贈與契約
      時，上訴人顯無自行履行前揭安養照護被上訴人義務之可
      能，故本院探求兩造之真意，及參酌協議書第9條約定，
      認兩造約定真意，上訴人履行前揭負擔之履行輔助人應包
      含與上訴人同住之上訴人之子王仁豊及其家人應甚明確。
      上訴人抗辯該負擔內容僅如贈與契約書所載提供食宿云云
      ，顯不符人倫常情，不足採信。
（三）被上訴人主張上訴人及其子王仁豊並未履行前揭贈與之負
      擔，雖為上訴人所否認，惟查：
    1.證人即陳麗惠友人之父楊大鈞於原審證稱：「我先認識被
      上訴人的養女陳麗惠才認識上訴人，因為要帶被上訴人回
      去上訴人的住所，才認識上訴人、王仁豊。（被上訴人複
      代理人問：你是否帶被上訴人回到上訴人住所，經過情形
      為何？）大約98年4月下旬左右一直到6月我經常陪同被上
      訴人回到上訴人家中，……我只有載到上訴人家中門口，
      但沒有進入，每次我都聽到上訴人本人對被上訴人說『出
      去出去』（以台語發音），至於上訴人對何人所說我不知
      道。另外還有二次聽到『這隻狗回來了』（以台語發音）
      。（上訴人訴訟代理人問：是否有親眼目睹上訴人對被上
      訴人說前揭話語？）每一次聽到出去出去，只有二次聽到
      「這隻狗回來了。」等情。
    2.另證人即王添進之子王朝卿在原審證稱：「在98年4月間
      ，兩造確實發生摩擦，因為我們在南投，只能是聽來的，
      當時被上訴人就是有表示，回去上訴人家中只是會被罵，
      所以住不下去，但是我們想當和事佬且不相信被上訴人所
      說的話，就勸被上訴人一定要去上訴人家中居住，我們偶
      爾回去臺中看，希望能夠兩造和睦相處的氣氛，但此氣氛
      已感受不到兩造祥和的氣氛，我們隱約感覺到事情不妙，
      雖然如此，南投家屬還是希望被上訴人能夠居住在上訴人
      家中，因為上訴人家裡的那一塊土地是兩造的父母留給被
      上訴人居住場所，所以被上訴人有權利居住在該地，附近
      的環境、鄰居都是他熟悉的，生活上會比較方便，所以我
      們還是勸被上訴人要回去上訴人家中居住。……（上訴人
      訴訟代理人問：你感受氣氛不好的來源是來自被上訴人轉
      述或是親自經歷？）訴訟之前，被上訴人偶爾會向我們抱
      怨，因為我爸爸王添進唯一是被上訴人傾訴的對象，被上
      訴人若有任何不舒服不是跟我姑媽說就是向我父親說，因
      為我父親常常安慰他，所以被上訴人常常來我家，我們也
      偶爾也會給被上訴人零用錢，對於被上訴人所述我們都是
      當參考，我們也只能安慰他。感覺不對是我探望他們自己
      感覺的。」等情。
    3.又被上訴人本人於原審訊問時，就回答贈與過程時之情緒
      激動情形，再綜合審酌證人楊大鈞、王朝卿前揭證詞，堪
      認上訴人及其子王仁豊於前揭贈與後，日常生活上確實常
      以言語對被上訴人侮辱，且未基於親情照護真心對待被上
      訴人，造成被上訴人情緒上極大波動不安，故被上訴人主
      張上訴人未履行前揭贈與之負擔內容等情，應堪採信。上
      訴人前揭抗辯不足採信。
（四）按贈與附有負擔者，如贈與人已為給付而受贈人不履行其
      負擔時，贈與人得請求受贈人履行其負擔，或撤銷贈與，
      民法第412條第1項定有明文。又按贈與之撤銷，應向受贈
      人以意思表示為之，贈與撤銷後，贈與人得依關於不當得
      利之規定，請求返還贈與物，民法第419條定有明文。本
      件上訴人並未履行前揭贈與之負擔已如前述，依前揭法律
      規定，被上訴人自得撤銷前揭贈與，而本件被上訴人於起
      訴時既表明撤銷贈與契約之意思，且於98年10月23日送達
      於上訴人，此有送達證書在卷可稽，即已發生撤銷贈與之
      效力。
（五）上訴人於本院雖主張其確實有照顧被上訴人，被上訴人在
      99年11月22日及同月24日二次回到上訴人家中，自稱沒有
      錢、沒有飯吃，上訴人有給他錢、給他飯吃，大約待了一
      個小時左右，如果上訴人真的從來沒有照顧被上訴人，為
      何被上訴人沒有錢、沒有飯吃的時候，會想回來上訴人這
      邊等語，並提出照片影本為證。惟被上訴人否認該照片之
      真實性，並抗辯該照片所呈現之內容不能證明如上訴人在
      照片旁自行加註之內容等語。經查，被上訴人縱曾於上訴
      人所指前揭時間回到上訴人住處，惟該照片僅有靜態之畫
      面，並不足以呈現兩造之確實互動情形，亦不能據以證明
      上訴人於98年10月23日之前確有履行本件贈與之負擔，是
      上訴人上開舉證並不影響本院前揭認定。上訴人此項主張
      仍不可採。
（六）綜上，系爭贈與既已撤銷，被上訴人依民法第419條第2項
      規定，依不當得利之規定，請求上訴人將系爭土地應有部
      分2分之1所有權移轉登記予被上訴人，即有理由，應予准
      許。原審為上訴人敗訴之判決，並無違誤。上訴意旨指摘
      原判決不當，求予廢棄改判，為無理由，應予駁回其上訴
      。
（七）本件事證已臻明確，兩造其餘主張陳述及所提證據，於判
      決結果已無影響，爰不逐一論列，併此敘明。
據上論結：本件上訴為無理由，依民事訴訟法第449條第1項、第
78條，判決如主文。
中    華    民    國    99    年    12    月    28    日
                民事第七庭    審判長法  官  饒鴻鵬
                                    法  官  李平勳
                                    法  官  張瑞蘭
以上正本係照原本作成。
不得上訴。
                                    書記官  康孝慈
中    華    民    國    99    年    12    月    28    日
                                                      Ｖ

司法院資訊處製作；財團法人民間司法改革基金會備份。
